【裁判字號】    99,訴,673
【裁判日期】    991223
【裁判案由】    侵權行為損害賠償
【裁判全文】
臺灣板橋地方法院民事判決               99年度訴字第673號
原      告  王新怡
訴訟代理人  林家慶律師
複代理人    陳冠宇
被      告  饒柏毅
訴訟代理人  張寧洲律師
上列當事人間請求侵權行為損害賠償事件，經本院於民國99年12
月9日言詞辯論終結，判決如下：
    主  文
被告應給付原告新臺幣參拾玖萬壹仟肆佰玖拾貳元，及自民國九
十八年十月十五日起至清償日止，按年息百分之五計算之利息。
原告其餘之訴駁回。
訴訟費用由被告負擔三分之一，餘由原告負擔。
本判決第一項於原告以新臺幣拾參萬元供擔保後，得假執行。惟
被告如以新臺幣參拾玖萬壹仟肆佰玖拾貳元供擔保，得免為假執
行。
原告其餘假執行之聲請駁回。
    事實及理由
一、原告起訴主張：被告於民國98年2月13日20時5分許，騎乘90
    1-DDZ 重型機車，由臺北縣土城市○○路38號前欲沿中山路
    往板橋方向行駛，原應注意於路邊起駛進入車道時，應顯示
    方向燈，並讓車道中行駛之車輛先行，且依當時情形並無不
    能注意之情事，竟疏未注意及此，而貿然自上開路口左切進
    入車道，適原告騎乘車牌057-BMC 重型機車，沿同方向之中
    山路外側行經上開路段，見被告突然由路邊騎出反應不及，
    二車因而發生撞擊，致原告人車倒地，受有兩側上頷骨、鼻
    篩眼眶骨及右顴骨骨折、右眼創傷性虹膜炎及結膜下出血之
    傷害。爰依侵權行為之規定，請求被告負損害賠償之責任。
    原告請求如下：
    (一)醫療費用：原告因受有上開傷勢，於亞東紀念醫院治療，
      支出之醫療費用至今共新臺幣（下同）17,105元。
    (二)看護費用：原告受傷後無法任意行走，日常生活需有專人
      全日看護照料，自98年2月13日起至98年3月31日止，由原
      告之母負責看護，如以職業護士每日看護費用每日2,000
      元計算，被告應賠償原告看護費用94,000元。
    (三)減少之工資收入：原告於車禍前受僱於新光吳火獅醫院，
      平均每日工資1,516元，自98年2月14日起至98年4月2日止
      共計48日無法工作，受有工作損失72,768 元（1,516×48
      ＝72,768），應由被告負責賠償。
    (四)財產上之損失：原告因受被告撞擊，致機車及配戴之眼鏡
      毀損，計支出機車修理費用17,500元，及新配眼鏡費用11
      ,000元。
    (五)行車事故鑑定費用：被告因對本件責任歸屬有爭執，並對
      原告提出告訴，故向臺北縣區車輛行車事故鑑定委員會申
      請鑑定肇事原因，並由原告支出鑑定費用3,000 元，應由
      被告賠償原告。
    (六)增加生活上需要之費用：原告因本件車禍造成頭部、臉部
      外傷合併多處骨折，至今尚未痊癒，並留有多處疤痕，為
      使原告能完全恢復原來面容及身體正常機能，被告應賠償
      原告之下列費用：
      1、除疤雷射費用：計支出63,100元。
      2、顴骨重建整型費用：166,900元。
    (七)慰撫金：原告受傷受有精神上損害，請求被告賠償100 萬
      元之非財產上之損害。
      並聲明：被告應給付原告新臺幣1,445,373 元，及自起訴
      狀繕本送達之翌日起至清償日止，按年息5 ％計算之利息
      ，並願供擔保請准宣告假執行。
二、被告則以：
    (一)按汽車行駛時，駕駛人應注意車前狀況及兩車並行之間隔
      ，並隨時採取必要之安全措施。道路交通安全規則第94條
      定有明文。參諸原告於警詢時所稱：「問：發現危險狀
      況時距離對方多遠？達：我沒有印象」「問：肇事經過情
      形為何？答：我只記得我在中山路、中興路停等紅綠燈，
      起步後，之後的情形我都不知道」。「問：車禍經過？
      答：我從中山路往土城方向直行我沒有印象我怎麼會撞到
      他」「問：沒有看到饒柏毅從路邊出來？答：撞到過程我
      都沒印象」等語。另本件被告車輛遭撞擊點係在車輛正後
      方車牌處，原告機車車損亦係正前方車頭而非機車右前方
      損害，又原告於警詢時自承案發當時「路況良好、視線良
      好」且臺北縣政府警察局道路交通事故初步分析研判表亦
      載以：「王新怡：涉嫌未注意車前狀況」、另現場亦無任
      何煞車痕之跡證。揆上，雖本件或可能係因被告自左側切
      出時未打方向燈之情形，然本件亦可能因原告未注意車前
      狀況所致。故本件事故雖經鑑定結果認係被告未讓車道上
      行駛中車輛先行所致，然原告亦可能與有過失，依民法第
      217 條規定，其請求之賠償數額自應減輕。
    (二)退步言之，原告所請求之相關費用，尚非全屬必要費用。
      茲分述如下：
     1、已支出之醫療費用部分：
      原證4所附統一發票，其中1張載明品名為「海洋深層水
        」，顯非屬必要費用，其餘未載明品名部分，難認係屬
        必要費用。
      原證4 所附三峽大學眼科診所及亞東醫院眼鏡處方箋，
        其就診日期為98年3月14日及98年4 月7日，且診療項目
        既屬眼科及眼鏡處分箋，是否為本件之必要費用，亦屬
        有疑。
      原證4 其餘醫療費用收據部分：按原證3 亞東紀念醫院
        診斷證明書已明載：98年2 月14日住院：：：98年2 月
        23 日 至4 月2 日門診複查及換藥3 次等語，則4 月2
        日以後之醫療費用是否必要，實屬有疑。
     2、看護費用部分：
        按看護之聘請照顧，應以受照顧者日常生活無法自理為
        限，而依亞東紀念醫院診斷證明書所載：「診斷：兩側
        上頷骨，鼻篩眼眶骨及右髖骨骨折、右眼創傷性虹膜炎
        及結膜下出血；醫囑：：98年2月14日住院：：98年2月
        20日出院」等語，可見原告並未受有下肢之任何傷害，
        是否已有不能行走而日常生活無法自理而需他人看護照
        料之情形，實屬有疑；退步言，縱亞東紀念醫院函覆鈞
        院稱：受傷期間有頭部外傷及嚴重顏面骨折，需有人看
        護較佳等語，亦應認僅98年2 月14日至2 月20日原告住
        院期間須有人照看護為佳，是原告充其量僅得請求此部
        分住院期間之看護費用。
     3、工作損失部分：按原告雖以日薪1516元計算自98年2 月
        14日起至4月2日共計48日之工作損失，然以亞東紀念醫
        院診斷證明書所載，原告係98年2月14日住院，98年2月
        20日出院，則除住院期間無法工作外，其餘期間原告是
        否無法工作，容屬有疑；更何況原告所提休假單中，尚
        包括2月14日、15日、22日、28日、3月1日、7日、8 日
        、14日、15日、22日、27日、28日、29日、30日、31日
        、4月1日、2日等原本之休假日，應予扣除，又2月21日
        工作時數不足，其餘日期為半薪病假，原告以此基礎計
        算工作損失，皆非有理。
     4、財物損失部分：
      機車修理費用部分：原告請求機車修理費用未考量折舊
        之計算，且其提出之單據尚包括安全帽1500元之費用，
        尚非修理機車之費用，應予剔除。
      新眼鏡費用部分：依卷附資料，時難認原告於案發時有
        佩戴眼鏡，且該眼鏡亦因而有毀損之情形，原告此部分
        之請求，顯屬有疑，且其請求之費用亦較市價行情為高
     5、行車事故鑑定費用：原告請求事故鑑定，為其主張權利
        之依據，難謂屬被告造成之損害，且亦非屬本件車禍之
        必要費用。
     6、增加生活需要之費用：
      原告請求除疤費用63,100元，依亞東紀念醫院函覆鈞院
        稱：除疤則為非必要治療，是此部分非屬必要費用。
      原告請求顴骨重建費用166,900元，惟依原證3之手術同
        意書已載明：「手術名稱：上下頷固定、開放性復鈦板
        固定，手術原因：改善功能及外觀：：」等語，原告顯
        以經醫院評估而進行手術以改善功能及外觀部分，是此
        部分為重複請求。
     7、精神慰撫金部分：被告於案發時為電子公司業務員，月
        入近3 萬元，大學畢業，無其他財產；本件原告已因進
        行相關醫療而健康已有相當之回復，且被告於事發後即
        立即將原告送醫，有警詢筆錄可參，原告請求100 萬元
        ，尚屬過高。
    (三)對於原告主張之事故發生情節，以及被告過失原因等事實
      ，雖經臺北縣區車輛行車事故鑑定委員會及臺灣省車輛行
      車事故覆議鑑定委員會鑑定，及刑事部分認定被告有過失
      ，惟仍有可議之處，請求再送鑑定兩造之過失責任及比例
      。
    (四)聲明：原告之訴駁回。如受不利判決，願供擔保請准免為
      假執行。
三、原告主張被告於上揭時地，被告騎乘重型機車原應注意於路
    邊起駛進入車道時，應顯示方向燈，並讓車道中行駛之車輛
    先行，且依當時情形並無不能注意之情事，竟疏未注意及此
    ，而貿然自上開路口左切進入車道，適原告騎乘車牌057-B
    MC重型機車，沿同方向之中山路外側行經上開路段，見被告
    突然由路邊騎出反應不及，二車因而發生撞擊，致原告人車
    倒地，受有兩側上頷骨、鼻篩眼眶骨及右顴骨骨折、右眼創
    傷性虹膜炎及結膜下出血之傷害等情節，業據原告提出亞東
    紀念醫院診斷證明書、臺北縣區車輛行車事故鑑定委員會鑑
    定意見書、醫療費用收據、統一發票等為證，被告則予以否
    認，辯稱：本件車禍被告是否有過失，尚屬有疑，而原告可
    能亦與有過失云云，然查：
    被告駕駛機車於上揭時間行經上揭地點，原應注意於路邊起
    駛進入車道時，應顯示方向燈，並讓車道中行駛之車輛先行
    ，且依當時天候晴、夜間有照明、柏油路面乾燥、無缺陷、
    無障礙物、視距良好，並無不能注意之情事，竟疏未注意及
    此，而貿然自上開路口左切進入車道，適原告駕駛重型機車
    沿同方向之中山路外側行經上開路段，見被告突然由路邊切
    入而反應不及，二車因而發生撞擊，致原告人車倒地而受有
    上述傷害等情，有道路交通事故現場圖、道路交通事故調查
    報告表（一）（二）及照片34張附於偵查卷可參（見臺灣板
    橋地方法院檢察署98年度偵字第12439號偵查卷第5至8 頁及
    23頁至39頁），被告駕駛機車，違反道路交通安全規則第89
    條第1項第6款之規定，且依當時情形，應注意且能注意而未
    注意，致肇本件車禍，為有過失，且本件車禍經臺灣省臺北
    縣區車輛行車事故鑑定委員會鑑定結果，亦同此認定，有該
    鑑定委員會北縣鑑字第980517號鑑定意見書可佐（見同上偵
    查卷第63頁至64頁），又被告之上開過失行為，經臺灣板橋
    地方法院檢察署檢察官以98年度偵字第12439 號起訴，原分
    本院98年度交易字第566 號審理，因被告於審理中，承認檢
    察官所起訴之犯罪事實，故由本院刑事庭改以98年度交簡字
    第6384號簡易判決書判處有期徒刑二月，如易科罰金，以新
    台幣一千元折算一日確定在案。此經本院調取本院98年度交
    易字第566 號、98年度交簡字第6384號卷宗核閱屬實。被告
    之上開過失行為，堪以認定。又原告對於本件車禍之發生，
    ，並無肇事因素，亦經臺灣省臺北縣區車輛行車事故鑑定委
    員會鑑定結果，同此認定，有同上鑑定意見書可證，且被告
    告訴原告王新怡過失傷害部分，亦經臺灣板橋地方法院檢察
    署檢察官以98年度偵字第12439 號為不起訴處分，有該不起
    訴處分書可稽（見本院98年度交附民字第292 號卷34頁至35
    頁），是本件車禍係因被告過失所致，且與原告受損害間有
    相當因果關係，原告則無過失。被告所辯，不足採信。
四、按因故意或過失，不法侵害他人之權利者，負損害賠償責任
    。又不法侵害他人之身體、健康、名譽、自由、信用、隱私
    、貞操，或不法侵害其他人格法益而情節重大者，被害人雖
    非財產上之損害，亦得請求賠償相當之金額。民法第184 條
    第1項前段、第195條第1 項分別定有明文。本件被告因上開
    過失行為，致原告受有上述之傷害，原告自得依上開規定請
    求被告負賠償之責。茲將原告請求賠償之各項損害，分項析
    述如下：
  (一)已支出醫療費部分：
    原告主張其受傷後於98年2 月14日至98年4月2日前往亞東紀
    念醫院治療，支出醫療費用17,105元，固據其提出亞東紀念
    醫院醫療費用收據17紙及統一發票9 紙為證，惟為被告所否
    認，並以前開情詞置辯，經查：原告所支出之醫療費用，有
    醫療費用收據17紙可證，除證明書費200 元之支出非屬醫療
    必要費用，應予扣除外，其餘則均屬醫療費用，此部分共計
    13,105元，而原告所提統一發票，均無醫師處方箋或係專用
    於醫療之證明，此部分無從認定係醫療必要費用，不應准許
    。故此部分已支出醫療費用13,105元，核屬必要費用，應予
    准許，逾此部分之請求，則不應准許。
  (二)看護費用部分：
    按聘請看護照顧，應以受照顧者日常生活無法自理為限。本
    件依亞東紀念醫院診斷證明書所載：「診斷：兩側上頷骨，
    鼻篩眼眶骨及右髖骨骨折、右眼創傷性虹膜炎及結膜下出血
    ；醫囑：：98年2月14日住院：：98年2月20日出院」等語，
    可見原告所受之傷害非輕，但經治療後，已於98年2 月20日
    出院，亦足見復原之情形甚為快速，則本件原告於住院期間
    ，固有需要專人看護照顧，於出院後療養期間，則無證據足
    認有請專人看護之必要。本件原告受傷住院期間，由原告之
    母看護，按直系血親相互間互負扶養義務，民法第1114條第
    1 款固定有明文，惟在於因親屬受傷，而由親屬代為照顧被
    害人之起居，固係出於親情，但親屬看護所付出之勞力，並
    非不能評價為金錢，倘只因兩者身分關係密切而免除支付義
    務，此種親屬基於身分關係之恩惠，自不能嘉惠於加害人，
    故應衡量及比照僱用看護之情形，認縱使由親屬照料支付看
    護費用，仍得向加害人請求賠償。本件原告自98年2 月14日
    住院，於同月23日出院，共計10日，以每日2,000 元計算，
    原告得請求被告賠償之看護費用為20,000元（計算式為：2,
    000×10＝20,000），逾此部分之請求，則不應准許。
  (三)工作損失部分：本件原告受有傷害而無法工作，自得請求被
    告賠償其工作之損失。原告受傷前係在新光吳火獅紀念醫院
    擔任護士工作，有其提出原告在該醫院之98年2至4月份休假
    單可憑，原告於該醫院之薪資，有原告提出該醫院97年11月
    至12月之各類所得扣繳既免扣繳憑單為證，共計90,961元，
    則原告主張其日薪為1,516元（計算式為：90,961÷60＝151
    6 元，元以下四捨五入，下同），應屬可採，而依原告所提
    之98年2 至4月份休假單所示，雖排有2月14日、15日、22日
    、28日、3月1日、7日、8日、14日、15日、22日、27日、28
    日、29日、30日、31日、4月1 日、2日等原本之休假日，惟
    此休假日，應係有薪之休假日，此部分原告應無工作損失，
    被告主張予以扣除，為有理由。其餘半薪病假8 小時部分，
    應由被告賠償工作損失即日薪減半為758 元（即1,516÷2＝
    758），半薪病假4小時部分，則應由被告賠償工作損失即37
    9元。原告自98年2月14日起至4月2日之工作損失，共計半薪
    病假8小時者有29日，半薪病假4小時者共計2 日，總計原告
    於受傷治療期間工作損失為22,740元【（758×29）＋（379
    ×2 ）＝22,740】，應予准許，逾此範圍之請求，則不應准
    許。
  (四)財物損失部分：
    機車修理費用部分：原告因本件車禍人車倒地，致機車受
      有損害，支出修理費，已據原告提出估價單及免用發票收
      據為證，並有警察所拍機車受損照片可佐，惟原告所支出
      之安全帽1500元，非屬機車修理費，應予剔除。而依原告
      提出之估價單所載，及機車修理費之免用發票收據2 紙，
      共計修理費用為16,200元（扣除安全帽1500元）。被告則
      辯稱：應計算折舊等語。按物被毀損時，被害人除得依民
      法第196條請求賠償外，並不排除民法第213條至第215 條
      之適用。依民法第196 條請求賠償物被毀損所減少之價額
      ，得以修復費用為估定之標準，但以必要者為限（例如︰
      修理材料以新品換舊品，應予折舊），最高法院77年度第
      9 次民事庭會議決議可資參照。是原告支出機車修理費用
      16,200元，均為零件費用，此為兩造所不爭執，而其中零
      件費用係以新零件更換被損壞之舊零件，自應將折舊部分
      予以扣除。依「營利事業所得稅結算申報查核准則」第95
      條第8 項規定：「固定資產提列折舊採用定率遞減法者，
      以一年為計算單位，其使用期間未滿一年者，按實際使用
      之月數相當於全年之比例計算之」。又依行政院所頒「固
      定資產耐用年數表」及「固定資產折舊表」之規定，機器
      腳踏車之耐用年數為3年，依定率遞減法每年折舊536/100
      0 ，但其最後一年之折舊額，加歷年折舊累計額，其總和
      不得超過該資產成本額9/10。查原告所有之機車出廠日期
      為96年7月，有行車執照影本1紙足徵（見本院卷第20頁）
      ，則該車輛至受損時（98年2月13日）已使用1年8 個月，
      即零件已折舊1年8個月，第1年折舊8,683元（計算式：16
      ,200×536/1000＝8683），第2年折舊2,686元【計算式：
      （16,200－8,683）×536/1000＝4, 029，4,029×8/12＝
      2,686】，零件折舊金額應為11,369元（計算式：8,683＋
      2,686＝11,369），故原告所得請求之修理費為4,831元（
      計算式：機車修理費用16,200元－零件折舊費用11,369元
      ＝4,831 元）。準此，原告請求被告賠償之機車修理費金
      額為4,831元，逾此範圍之請求則無理由。
    新眼鏡費用部分：原告主張其因本件車禍致人車倒地，眼
      鏡亦受有毀損，新配眼鏡一付支出11,000元，業據提出發
      票及亞東紀念醫院病歷影本為證，惟為被告所否認，經查
      ：原告於發生本件車禍時，是否確有遭受眼鏡毀損，並未
      據原告舉證證明，且由卷附資料亦無此損害之記載或證據
      ，而原告於亞東醫院住院期間，亦並未診斷有需要新配眼
      鏡，此觀之亞東紀念醫院診斷證明書及手術同意書、住院
      診療計畫說明書甚明，且原告就此受傷之醫療期間，係自
      98年2 月14日起至4月2日止，而其配新眼鏡之日期則係在
      98年4月7日，故難認原告之眼鏡係因本件車禍而受損，從
      而原告請求被告賠償新配眼鏡之費用11,000元，尚屬無據
      ，不應准許。
  (五)行車事故鑑定費用：原告就本件車禍事故聲請臺灣省臺北縣
    區車輛行車事故鑑定委員會鑑定，請求被告賠償其支出之鑑
    定費用3,000 元，惟按「損害賠償之債，以有損害之發生及
    有責任原因之事實，並二者之間，有相當因果關係為成立要
    件。故原告所主張損害賠償之債，如不合於此項成立要件者
    ，即難謂有損害賠償請求權存在。」（最高法院七十二年度
    台上字第三四三三號判決要旨參照）。又所謂相當因果關係
    ，係指依經驗法則，綜合行為當時所存在之一切事實，為客
    觀之事後審查，認為在一般情形上，有此環境，有此行為之
    同一條件，均發生同一之結果者，則該條件即為發生結果之
    相當條件，行為與結果間即有相當因果關係；反之，若在一
    般情形上，有此同一條件存在，而依客觀之審查，認為通常
    不發生或不必皆發生此結果者，則該條件與結果並不相當，
    不過為偶然之事實而已，其行為與結果間即無相當因果關係
    可言。查，本件原告固因聲請鑑定而支出鑑定費用3,000 元
    ，然係屬原告主張權利而為支出，與被告之侵權行為所造成
    之損害間，尚難認有相當因果關係，是原告請求被告賠償鑑
    定費用，不應准許。
  (六)增加生活需要之費用：
    原告請求除疤費用63,100元部分；原告主張伊受傷有除疤
      之必要，需支出63,100元，固據提出卿本佳人診所費用收
      據1 紙為證，惟為被告所否認，經本院函詢亞東紀念醫院
      函覆稱：除疤則為非必要治療，有該醫院99年11 月5日亞
      醫歷字第0996410624號函可參，是此部分不能證明係因本
      件侵權行為所造成之損害，而需增加支出，從而，原告此
      部分之請求，不應准許。
    原告請求顴骨重建費用166,900 元部分：經查，此部分觀
      之原告所提原證3 之手術同意書上載明：「手術名稱：上
      下頷固定、開放性復鈦板固定，手術原因：改善功能及外
      觀：：」等語，且原告亦自承此部分業已做完手術（見99
      年12月9 日言詞辯論筆錄），是原告業經亞東紀念醫院評
      估而進行手術以改善功能及外觀部分，其請求顴骨重建費
      用166,900 元，並未提出任何證據證明之，是其此部分請
      求，非有理由，不應准許。
  (七)精神慰撫金部分：
    本件原告因系爭事故受前述傷害，其傷勢非輕，受此打擊，
    精神上必感受極大痛苦，其請求非財產上之損害，洵屬有據
    。原告之學歷為大學畢業，本件事故發生前受僱新光吳火獅
    紀念醫院擔任護士工作，受傷前每日薪資為1,516 元，此有
    原告畢業證書、戶籍謄本、新光吳火獅紀念醫院各類所得扣
    繳暨免扣繳憑單為證，被告於案發時為電子公司業務員，月
    入近3 萬元，大學畢業，無其他財產，業據被告陳述在卷，
    且為兩造所不爭執，是上開情節皆堪信為真正。本院審酌兩
    造之身分、地位、經濟能力、教育程度、被上訴人所受傷情
    及痛苦程度等情節，認原告請求被告賠償之非財產上損害，
    以35萬元為適當，原告請求100 萬元，核屬過高，超過部分
    ，不應准許。
   (八)綜上所述，原告因本件車禍得請求被告賠償之金額為410,6
     76元（計算方式：13,105＋20,000＋22,740＋4,831＋350,
     000＝410,676）。然本件原告已領取強制責任險金額19,18
     4元，有原告所提之強制險損失明細附卷可按（見本院卷第
     27頁），應予扣除，故原告所得請求被告賠償之金額為391
     ,492元。
五、從而，原告依民法侵權行為之法律關係，於請求被告給付39
    1,492元，及自98年10月15日起至清償日止，按年息百分之5
    計算之利息之範圍內，為有理由，應予准許；逾此部分之請
    求，為無理由，應予駁回。兩造均陳明願供擔保，請准宣告
    假執行或免為假執行，核原告勝訴部分，均尚無不合，爰酌
    定相當金額分別准許之。至原告敗訴部分，其假執行之聲請
    失所附麗，應併予駁回。
六、本件事證已臻明確，兩造其餘主張、陳述及所提之證據暨攻
    擊防禦方法，經本院審酌後，認均與本案判斷結果無影響，
    毋庸再予一一審酌，附此敘明。
七、結論：原告之訴為有一部理由，一部無理由，依民事訴訟法
    第79條、第390條第2項、第392條第2項，判決如主文。
中    華    民    國    99    年    12    月    23    日
                  民事第三庭    法  官  林錫凱
以上正本，係照原本作成。
如對本判決上訴，須於判決送達後20日內向本院提出上訴狀。如
委任律師提起上訴者，應一併繳納上訴審裁判費。
中    華    民    國    99    年    12    月    23    日
                                書記官  羅麗娟

司法院資訊處製作；財團法人民間司法改革基金會備份。
